【裁判字號】    92,訴易,72
【裁判日期】    921209
【裁判案由】    侵權行為損害賠償
【裁判全文】
臺灣高等法院臺中分院民事判決  九十二年度訴易字第七二號
原      告  甲○○
訴訟代理人  黃錦郎律師
被      告  乙○○
訴訟代理人  陳浩華律師
右當事人間侵權行為損害賠償事件，原告提起刑事附帶民事訴訟，經本院刑事庭裁定
移送民事庭（九十二年度附民字第二○九號），本院於民國九十二年十一月二十五日
言詞辯論終結，本院判決如左：
    主    文
被告應給付原告新台幣貳拾萬元，及自民國九十二年八月十四日起至清償日止，按年
息百分之五計算之利息。
被告應自行負擔費用，將如附件所示之道歉啟事全文，以不小於三‧五公分×四‧五
公分之版面，刊登於聯合報中市縣版（即第四十五版）一日。
原告其餘之訴駁回。
訴訟費用由被告負擔三分之二，餘由原告負擔。
    事    實
甲、原告方面：
一、聲明：求為判決：(一)被告應自行負擔費用，將如附件所示之道歉啟事全文，以不
    小於三‧五公分×四‧五公分之版面，刊登於聯合報中市縣版（即第四十五版）
    一日。(二)被告應給付原告新台幣（下同）壹佰萬元，及自起訴狀繕本送達翌日起
    至清償日止，按年息百分之五計算之利息。(三)訴訟費用由被告負擔。
二、陳述：
    (一)緣被告於民國（下同）九十年八月間因懷疑原告與其配偶羅義雄有婚外情，在
      無任何積極證據下，竟基於概括犯意，意圖散布於眾，連續自九十年九月間起
      ，分別以電話向原告之母親、兄長及原告所任教職之台中市松竹國小校長、老
      師，指摘原告與其夫「有婚外情」、「正在約會」、「正在交往」、「已同居
      」等不實事項，另以電話或當面告知等方式，向其夫所任教職之臺中市僑孝國
      小之同事、鄰居、親友等人指摘前揭不實事項，甚且於  鈞院九十一年度婚字
      第三○九號被告與其夫間判決離婚事件，於九十一年八月二十三日公開審理時
      ，當庭指摘原告與前夫吳建林所生之女吳湘琪，為原告與其夫羅義雄婚外情所
      生之女之不實事項。被告上揭連續誹謗犯行，業據原告提起自訴，業經原審法
      院九十一年自字第七八八號妨害名譽案件判決被告有罪在案，茲引用刑事案件
      所調查之事實及證據。
    (二)按「不法侵害他人之‧‧‧名譽‧‧‧者，被害人雖非財產上之損害，亦得請
      求賠償相當之金額，其名譽被侵害者，並得請求回復名譽之適當處分。」民法
      第一百九十五條第一項定有明文。查被告前開所指摘傳述原告與其夫羅義雄有
      婚外情等，乃係不實事項，且已令擔任教職之原告名譽嚴重受損，均如前述，
      是原告自得依前揭條文規定，為本件回復名譽適當處分及慰撫金之請求，茲審
      酌原告為資深教職人員，現任教於臺中市松竹國小，每月薪資約七萬元，另因
      年度考核成續優良，與年終獎金合併領取約十萬元。又原告為被告上述誹謗行
      為，已招致家人及同事對原告人格之端正產生懷疑及議論，名譽嚴重受損，精
      神上痛苦萬分，不言可喻。為此，請求被告賠償壹佰萬元，聊資慰藉。
三、證據：提出教師證書影本一張、松竹國小聘書影本一張、薪資明細表影本二張、
    存摺影本一張、戶籍謄本影本二張為證。
乙、被告方面：
一、聲明：求為判決：(一)原告之訴駁回。(二)訴訟費用由原告負擔。
二、陳述：
    (一)被告發現羅義雄經常性在四樓打電話，開始追查通聯紀錄，幾乎與原告的通話
      記錄；被告親眼看到甲○○載羅義雄至她家，被告有報警但管理員不讓他們進
      去。被告只說他們有曖味關係，她只說我先生和甲○○在一起，沒有誹謗之意
      ，不構成誹謗，被告只打電跟校長及原告的母親說，其目的是為了防衛自己的
      婚姻。
    (二)被告在電話中發牢騷而已，講家裡的事，並沒有講她的名字。
      理      由
一、原告起訴主張：被告於九十年八月間因懷疑原告與其配偶羅義雄有婚外情，在無
    任何積極證據下，竟基於概括犯意，意圖散布於眾，連續自九十年九月間起，分
    別以電話向原告之母親、兄長及原告所任教職之台中市松竹國小校長、老師，指
    摘原告與其夫「有婚外情」、「正在約會」、「正在交往」、「已同居」等不實
    事項，另以電話或當面告知等方式，向其夫所任教職之臺中市僑孝國小之同事、
    鄰居、親友等人指摘前揭不實事項，甚且於原審法院九十一年度婚字第三○九號
    被告與其夫間判決離婚事件，於九十一年八月二十三日公開審理時，當庭指摘原
    告與前夫吳建林所生之女吳湘琪，為原告與其夫羅義雄婚外情所生之女之不實事
    項，依民法第一百九十五條第一項規定請求；被告則以：沒有侵權之事實，被告
    調羅義雄通聯紀錄出來，幾乎都是與原告電話聯絡，且原告有騎乘機車接載羅義
    雄至居所之事，羅義雄自稱與原告有小孩，因有以上之事，被告才找校長及原告
    之母，且被告與鄰居談話中並未提到原告名字，未侵權，故無所謂道歉之事等語
    與置辯。
二、經查：被告因懷疑原告與其配偶羅義雄（現已離婚）之間有婚外情，竟意圖散布
    於眾，單憑己測，連續於下列時、地，指摘「甲○○與羅義雄正在交往、有婚外
    情及同居中」等足以毀損原告名譽之不實事項，即：(一)自九十一年五月間起至九
    十一年八月底止，三次打電話至原告服務之台中市松竹國小，由校長許有鐘接聽
    ，於電話中向許有鐘指摘：「甲○○與伊夫羅義雄正在交往」，又於九十一年六
    月二十八日，打電話至松竹國小，由會計主任林西金接聽，於電話中指摘：「甲
    ○○與伊夫羅義雄已在一起」等語。(二)自九十年八月間起，多次打電話至羅義雄
    任職之台中市僑孝國小，於不特定人接聽電話時，指摘「羅義雄與甲○○正在交
    往及有婚外情」等語。(三)於九十一年一月間，羅義雄之母罹病住進行政院衛生署
    苗栗醫院，及九十一年二月間，羅義雄在苗栗縣公館鄉玉谷村一０八號辦理其母
    喪事時，以當面告知之方式，對羅義雄之兄弟姊妹及親友，指摘：「羅義雄晚上
    沒有回家，係帶甲○○到外面過夜」等語。(四)自九十年八月間起，多次以當面告
    知之方式，對羅義雄住處台中市○○街一四六號不特定之鄰居，指摘「羅義雄與
    甲○○有不正常關係」等語，又於九十一年八月三十一日，打電話予羅義雄服役
    之朋友劉俊和之妻，於電話中指摘「羅義雄與甲○○有不正常關係」等語。(五)於
    九十一年二月間某日，至台中縣豐原市○○街七二號原告娘家，以當面告知之方
    式，向原告之母指摘：「羅義雄被你女兒迷住，昨天晚上也是一整夜沒有回來，
    都在你女兒那裡」等語。(六)於九十一年八月二十三日上午十一時二十分，原審法
    院審理九十一年度婚字第三０九號羅義雄與乙○○離婚事件，在民事簡易大樓三
    十四法庭進行言詞辯論，通知原告出庭作證時，當庭指摘「甲○○與其前夫吳建
    林之女吳湘琪，係甲○○與羅義雄婚外情所生」等語，被告之上開行為，經本院
    以妨害名義判處拘役四十日確定在案，業經本院調閱有關刑事卷宗查明屬實。
三、被告雖否認有上開妨害名譽犯行，惟查：
  (一)被告右揭犯罪事實，業據原告於刑事庭審理時指述綦詳，並經證人即台中市松竹
    國小校長許有鐘、人事主任吳秀妙、原告之弟朱滄源、被告之原配偶羅義雄於刑
    事庭證述明確，足證原告所為被告曾為上開言詞之指訴應屬可信。
  (二)被告於刑事庭提出電話通聯紀錄（見原審刑事卷第七七至七九頁），其中印載被
    告當時之配偶羅義雄自自九十年六月二十日起至九十年九月十二日止，與原告通
    話共達二十五次，最長之通話時間並有一○九七秒。惟本案被告與其當時之配偶
    羅義雄於案發當時，均屬五十歲以上之成年人，交往範圍不可能僅限於家人。而
    羅義雄與原告曾為師專同學，亦為被告所不否認。且上開通話內容為何，亦無任
    何資料可佐。原告指稱：羅義雄打電話給伊，開始是羅義雄見伊發表之文章，才
    與伊聯絡，後伊從科任調到級任，羅義雄從級任調到科任，二人在電話中交換教
    學經驗及詢問義工、同學事情等語，衡情亦非無可能。遑論「電話交談」此事，
    於社會一般人之認知與評價上，亦與被告所指摘之「婚外情」、「不正常關係」
    、或「同居」等事存有相當差距。自不能以被告於原審刑事庭所提出之上開電話
    通聯紀錄，即認定被告上開指摘之事項，可證明為真實而免責。
  (三)證人即台中市警察局四平派出所警員李進益於原審刑事庭訊問時，亦證稱：九十
    一年一月二十六日下午六時三十分許，被告至派出所報案，指其先生羅義雄與原
    告現在台中市○○路一四五巷一六三號四樓，並謂其有跟蹤羅義雄，見羅義雄開
    車自地下道進去，要伊會同處理，伊與被告過去，有要求警衛與原告聯絡，原告
    住處無人接對講機，警衛向伊說原告可能出去不在家，伊問警衛原告與羅義雄剛
    剛有無進入該住處，警衛說他不清楚，伊即回去等語（見原審刑事卷第一二三頁
    ）。依據被告與劉俊和之配偶之電話通話錄音內容，被告亦稱羅義雄於當晚十點
    即已回家（見原審刑事卷第一五一頁）。依據警員李進益之證詞，尚不足以證明
    羅義雄於上開時間確在原告居處。縱有此情，亦無從僅憑此一事實，即認定羅義
    雄於上開日期係在至上址與原告同居。尤其在此之後，被告亦未提出任何原告有
    與羅義雄交往之事證，何能因此即認定被告在此之前，及在此之後，對原告所為
    之上開指摘為真實。
  (四)綜上所述，本件被告確有前開意圖散布於眾，而指摘足以毀損原告名譽之事，是
    本院就被告有前開意圖散布於眾，而指摘足以毀損原告名譽之認定與已確定之刑
    事判決所認定者相同。
四、按「不法侵害他人之‧‧‧名譽‧‧‧者，被害人雖非財產上之損害，亦得請求
    賠償相當之金額，其名譽被侵害者，並得請求回復名譽之適當處分。」民法第一
    百九十五條第一項定有明文；又名譽被侵害者，關於非財產上之損害，加害人雖
    亦負賠償責任，但以相當之金額為限，民法第一百九十五條第一項定有明文，所
    謂相當，自應以實際加害情形與其名譽影響是否重大，及被害者之身分地位與加
    害人經濟狀況等關係定之（最高法院四十七年台上字第一二二一號判例參照），
    查被告前開所指摘傳述原告與其夫羅義雄有婚外情等，乃係不實事項，且已令擔
    任教職之原告名譽嚴重受損，均如前述，是原告自得依前揭條文規定，為本件回
    復名譽適當處分及慰撫金之請求，本院審酌原告為資深教職人員，現任教於臺中
    市松竹國小，每月薪資約七萬元，與年終獎金合併領取約十萬元，且有土地三筆
    建物一筆，價值達近四百萬元，存款五十餘萬元，有教師證書影本一件、聘書影
    本一份、薪資明細表影本二張、帳戶存摺影本三張、財政部台灣省中區國稅局東
    山稽徵所函附卷可查（見原審卷第七至十三頁、本院卷第十五至十七頁），原告
    為被告上述誹謗行為，已招致家人及同事對原告人格之端正產生懷疑及議論，名
    譽受損頗重，精神上痛苦甚大；被告除投資部分股票外，並無恆產等情，有財政
    部台灣省中區國稅局東山稽徵所函附卷可查（見本院卷第十八至二十頁）等情，
    本院認為原告請求被告賠償非財產上之損害在二十萬元範圍內，於法有據，超過
    部分應予駁回；又原告請求被告應自行負擔費用，將如附件所示之道歉啟事全文
    ，以不小於三‧五公分×四‧五公分之版面，刊登於聯合報中市縣版（即第四十
    五版）一日，依前開說明，亦屬有據，併予准許。
據上論結：本件原告之訴為一部有理由，一部無理由，依民事訴訟法第七十九條但書
，判決如主文。
中      華      民      國    九十二    年     十二     月      九      日
~B1民事第二庭審判長法  官  黃永泉
~B2                法  官  蔡秉宸
~B3                法  官  翁芳靜
右為正本係照原本作成。
不得上訴。
~B                書記官  林玉惠
中      華      民      國    九十二    年     十二     月      十      日
                                                                        Ｙ
附件：
                          道  歉  啟  事
    本人乙○○一時失察，誣指甲○○與本人配偶羅義雄有婚外情及有非婚生子女等
情事，並四處宣揚，嚴重損害了甲○○的名譽。上情經台灣台中地方法院及台灣高等
法院台中分院審理結果，已依法判決本人誹謗罪名成立。特登報鄭重道歉。
                                              道歉人：乙○○
                                                      台中市○○街一四六號


司法院資訊處製作；財團法人民間司法改革基金會備份。
